臺灣士林地方法院刑事判決　　　　　　 95年度簡上字第177號
上　訴　人
即　被　告　甲○○
上列上訴人即被告因妨害兵役案件，不服本院士林簡易庭於中華
民國95年9 月22日所為95年度士簡字第1133號第一審刑事簡易判
決（聲請簡易判決處刑案號：臺灣士林地方法院檢察署95年度偵
字第2194號），提起上訴，本院管轄之合議庭第二審判決如下：
    主  文
上訴駁回。
甲○○緩刑貳年。
    事  實
一、甲○○係臺北市後備司令部所屬之後備軍人，於民國87年2
    月26日辦理歸鄉報到時陳報之戶籍地為「臺北市士林區○○
    ○路87巷2 弄17號2 樓」，惟當時其實際向戶政機關登記之
    戶籍地為臺北市士林區○○○路9 巷1 號4 樓。甲○○意圖
    避免召集處理，於90年間（聲請簡易判決處刑書誤載為92年
    間）起即未在其陳報或實際登記之戶籍地居住，其戶籍地並
    因此於94年3 月1 日遭強制遷移至臺北市○○區○○路439
    號3 樓（臺北市士林區戶政事務所），無故不依規定申報居
    住處所遷移之事實，致臺北市後備司令部於94年4 月21日發
    布指定其應於同年6 月1 日上午8 時前往臺北縣泰山鄉○○
    路100 號堅實營區報到之教育召集令無法送達。
二、案經臺北市後備司令部移送臺灣士林地方法院檢察署檢察官
    聲請以簡易判決處刑。
    理  由
一、訊之上訴人即被告甲○○於本院審理時固坦承有居住處所遷
    移，無故未依規定申報，致臺北市後備司令部之教育召集令
    無法送達之事實，然矢口否認意圖避免召集處理，辯稱：伊
    戶籍一向與母親設在一起，但平常沒有與母親同住，後來母
    親遷出戶籍地至他處居住，不知戶籍地已遭強制遷移至戶政
    事務所，才沒有收到召集令，伊過去都有準時報到參加召集
    ，本次是因為沒有收到召集令才沒去，並沒故意逃避召集云
    云。惟查：
  (一)被告於警詢、偵查及本院審理時自白供稱：伊實際戶籍原為
    臺北市士林區○○○路9 巷1 號4 樓，於90年間（即94年10
    月3 日警詢筆錄製作日之4 年前）已離開該戶籍地址，91年
    間搬到臺北市○○○路居住，92年間又搬到臺北市○○區○
    ○路所承租之房屋居住，住了約2 年，94年8 月15日才遷回
    天母北路87巷2 弄17號2 樓，94年3 月1 日戶籍遭強制遷移
    等語（參見94他2955號卷第13至14頁、第34頁、本院卷第22
    頁），並有臺北市後備司令部教育召集令影本（參見94他29
    55號卷第10頁）、列管後備軍人行方不明遷出未報移送法辦
    年籍表影本（參見94他2955號卷第12頁）各1 紙、臺北市士
    林區戶政事務所94年9 月14日北市士戶二字第09431205000
    號函被告戶籍資料1 份（參見94他2955號卷第16頁）、臺北
    市士林區公所95年3 月9 日北市士兵管字第09530549600 號
    函被告歸鄉報到資料1 份（參見95偵2194號卷第9-10頁）、
    臺灣士林地方法院檢察署95年6 月16日公務電話紀錄表1 張
    （參見95偵2194號卷第35頁）、受 (處)理 查尋人口案件登
    記表（參見原審卷第9 頁）影本1 張附卷可稽，足徵被告上
    開自白與事實相符，被告有居住處所遷移，無故未依規定申
    報，致教育召集令無法送達之事實，堪予認定。
  (二)按妨害兵役治罪條例第10條第1 項罪名之成立，固須具備「
    意圖避免召集處理」之主觀要件，並非後備軍人一有居住處
    所遷移，無故不依規定申報，而有致召集令無法送達之結果
    即「以避免召集論」。然查，被告坦承過去曾有參加教育召
    集之經驗（參見本院卷第22頁），應明知後備軍人於除役以
    前，隨時有接獲各種召集之可能，如遷移居住所而不為申報
    ，將導致召集令無法送達之結果，且依上開卷附臺北市士林
    區公所95年3 月9 日北市士兵管字第09530549600 號函被告
    歸鄉報到資料1 份所示，被告87年2 月26日辦理歸鄉報到時
    陳報之戶籍地為「臺北市士林區○○○路87巷2 弄17號2 樓
    」，惟當時其實際向戶政機關登記之戶籍地為臺北市士林區
    ○○○路9 巷1 號4 樓，顯有不實申報之情形；再據本件實
    際情形，被告依正確居住所申報戶籍並非困難，被告又未能
    舉出其無法申報戶籍之合理事由，竟長達4 年期間不予申報
    ，甚至因未實際居住於所申報戶籍而遭強制遷移戶籍及處以
    罰鍰（參見原審卷第10頁），其違反申報義務已屬情節重大
    ，顯然有致使上開期間之任何召集令皆不能送達之犯罪故意
    ，其避免召集之意圖甚為明顯，亦堪認定。被告為獨立自主
    之成年人，於服役退伍前，所屬軍隊均會宣導住居所遷移後
    應按規定申報之事項，自不能將其未具實申報召集令送達地
    址之責任悉推諉於母親，被告上開辯解無非卸責之詞，殊不
    足採。
  (三)綜上所述，本案事證明確，被告犯行洵堪認定，應依法論科
    。
二、核被告所為，係犯妨害兵役治罪條例第10條第1 項第3 款、
    第3 項之罪，應按同條例第6 條第1 項規定科處刑罰。被告
    行為後，刑法第2 條法律變更適用及第41條易科罰金之標準
    ，已於94年1 月7 日經立法院修正三讀通過，總統命令公布
    ，於95年7 月1 日施行，該法第2 條係規範行為後法律變更
    適用所生新舊法律比較適用之準據法，於新法施行後，應適
    用新法第2 條第1 項之規定，為「從舊從輕」之比較。又按
    行為後法律有變更者，適用行為時之法律。但行為後之法律
    有利於行為人者，適用最有利於行為人之法律，修正後刑法
    第2 條第1 項定有明文。被告於犯罪時之刑法第41條第1 項
    前段規定：「犯最重本刑為5 年以下有期徒刑以下之刑之罪
    ，而受6 個月以下有期徒刑或拘役之宣告，因身體、教育、
    職業、家庭之關係或其他正當事由，執行顯有困難者，得以
    1 元以上3 元以下折算1 日，易科罰金。」，又修正前罰金
    罰鍰提高標準條例第2 條（於95年7 月1 日修正刪除）規定
    ，就其原定數額提高為100 倍折算1 日，則本件被告行為時
    之易科罰金折算標準，最高得以銀元300 元折算1 日，經折
    算為新臺幣後，應以新臺幣900 元折算為1 日。惟95年7 月
    1 日修正公布施行之刑法第41條第1 項前段則規定：「犯最
    重本刑為5 年以下有期徒刑以下之刑之罪，而受6 個月以下
    有期徒刑或拘役之宣告者，得以新臺幣1,000 元、2,000 元
    或3,000 元折算1 日，易科罰金。」，比較修正前後之易科
    罰金折算標準，以修正前之規定，較有利於被告，則應依修
    正後刑法第2 條第1 項前段，適用修正前刑法第41條第1 項
    前段規定及修正前罰金罰鍰提高標準條例第2 條規定定其易
    科罰金之折算標準。
三、原審認被告罪證明確，適用刑事訴訟法第449 條第1 項前段
    、第454 條第2 項、妨害兵役治罪條例（誤載第1 條）第6
    條第1 項、第10條第1 項第3 款、第3 項，刑法第2 條第1
    項前段、（漏載第11條前段）修正前刑法第41條第1 項前段
    ，修正前罰金罰鍰提高標準條例第2 條，現行法規所定貨幣
    單位折算新台幣條例第2 條，審酌被告素行、犯罪動機、手
    段等一切情狀，量處有期徒刑4 月，並諭知易科罰金之折算
    標準，認事用法均無不合，上訴人仍以上開辯稱指摘原審判
    決不當云云，為無理由，應予駁回其上訴。
四、另按犯罪在新法施行前，新法施行後，緩刑之宣告，應適用
    現行刑法第74條之規定，（最高法院95年度第8 次刑事庭會
    議參照）。查被告甲○○前未曾因故意犯罪受有期徒刑以上
    刑之宣告（曾犯詐欺等罪之有罪判決尚未確定），有臺灣高
    等法院被告前案紀錄表1 份在卷可參，本院斟酌被告於審理
    終結前坦承罪行，表示願意認罪，顯有悔意，其因一時失慮
    ，致罹本罪，被告經此教訓，應知所警惕，而無再犯之虞，
    且其僅與母親二人相依為生，母親需靠其奉養，認對其宣告
    之刑以暫不執行為適當，爰依修正後刑法第74條第1 項第1
    款之規定，併予宣告緩刑2 年，以啟自新。
據上論斷，應依刑事訴訟法第455條之1 第1 項、第3 項、第368
條、刑法第74條第1 項第1 款，判決如主文。
本案經檢察官林宏松到庭執行職務。
中　　華　　民　　國　　96　　年　　1　　月　　18 　　日
　　　　　　　　　刑事第一庭審判長法　官  洪英花
                                  法　官  林清吉
                                  法  官  雷雯華
以上正本證明與原本無異。
本件不得上訴。
                                  書記官  陳如玲
中　　華　　民　　國　　96　　年　　1 　　月　　18　　日
附錄本案論罪科刑法條之依據：
妨害兵役治罪條例第6條：
意圖避免教育召集或勤務召集，而有左列行為之一者，處三年以
下有期徒刑：
一、捏造免役、除役、轉役或免除召集原因者。
二、故意毀傷身體者。
三、拒絕接受召集令者。
四、應受召集，無故逾應召期限二日者。
五、使人頂替本人應召者。
無故不參加點閱召集，或意圖避免點閱召集，而有前項第一款至
第三款及第五款行為之一者，處一年以下有期徒刑、拘役或三百
元以下罰金。
國民兵為避免應召集輔助軍事勤務犯第一項之罪者，處三年以下
有期徒刑。
妨害兵役治罪條例第10條：
後備軍人意圖避免召集處理有下列行為之一者，處一年以下有期
徒刑、拘役或科新臺幣九萬元以下罰金：
一、離營歸鄉無故不依規定報到，或重複申報戶籍者。
二、拒絕依規定調查，或體格檢查不到者。
三、居住處所遷移，無故不依規定申報者。
國民兵犯前項第三款之罪者，處六月以下有期徒刑、拘役或科新
臺幣三萬元以下罰金。
後備軍人犯第一項之罪或國民兵犯前項之罪，致使召集令無法送
達者，以意圖避免召集論；分別依第五條或第六條科刑。
